臺灣雲林地方法院民事判決
110年度重訴字第44號
原    告    李銘盛  


訴訟代理人  陳垚祥律師
追加原告    李銘忠  


訴訟代理人  李銘盛  

追加原告    李銘堂    籍設雲林縣○○鎮○○里○○○○路0                          0號



            李水波    籍設雲林縣○○鎮○○里○○○○路0         
                 0號




            李素蘭    籍設新北市○○區○○里○○○路00                          巷0弄0號0樓



            李素櫻  

被      告  李智傑  




訴訟代理人  幸大智律師
            王祖均律師
            莊翊琳律師
上列當事人間請求土地所有權移轉登記等事件，本院於民國111
年8月2日言詞辯論終結，判決如下：
    主      文
一、被告應將坐落雲林縣○○鄉○○段○○○地號、面積二九一四平方
    公尺、權利範圍全部之土地所有權移轉登記予甲○○○全體繼
    承人即原告與追加原告公同共有。 
二、被告應將坐落雲林縣○○鄉○○段○○○○○地號、面積四九○○平方
    公尺、權利範圍全部之土地，於民國一○三年十二月二十五
    日以贈與為登記原因所為之所有權移轉登記予以塗銷，回復
    登記為被繼承人甲○○○所有。
三、訴訟費用由被告負擔。
    事實及理由
壹、程序方面：
一、按訴狀送達後，原告不得將原訴變更或追加他訴，但被告同
    意者，不在此限；被告於訴之變更或追加無異議，而為本案
    之言詞辯論者，視為同意變更或追加，民事訴訟法第255條
    第1項第1款、第2項定有明文。本件原告起訴時主張訴外人
    甲○○○於民國93年9月2日將坐落雲林縣○○鄉○○段000地號、面
    積2,914平方公尺之土地（下稱775地號土地）；及於103年1
    2月25日將同段775-1地號、面積4,900平方公尺之土地（下
    稱775-1地號土地，775、775-1地號土地以下合稱系爭土地
    ），以贈與為原因移轉登記予被告，實則是借名登記，依據
    不當得利之法律關係，請求被告應將系爭土地所有權移轉登
    記予甲○○○，並由原告與追加原告公同共有。嗣於111年2月1
    0日具狀就775-1地號土地先位之訴主張甲○○○於103年12月25
    日將該土地移轉登記予被告時已喪失贈與能力，故上開移轉
    登記之債權行為及物權行為皆屬無效，請求775-1地號土地
    於103年12月25日以贈與為原因向雲林縣西螺地政事務所辦
    理所有權移轉登記之債權行為及物權行為應屬無效，應回復
    被繼承人甲○○○原有登記，並由原告及追加原告繼承登記為
    公同共有；備位之訴則主張縱甲○○○仍有贈與能力，所為移
    轉登記亦應屬借名登記，甲○○○死亡後，借名登記之委任關
    係終止，請求被告應將775-1地號土地所有權移轉登記予被
    繼承人甲○○○，並由原告及追加原告公同共有。繼於111年8
    月2日行言詞辯論時，又將聲明變更為：㈠775地號土地部分
    ：被告應將775地號土地所有權移轉登記予甲○○○全體繼承人
    即原告與追加原告公同共有。㈡775-1地號土地部分：⒈先位
    聲明：被告應將775-1地號土地，於103年12月25日以贈與為
    登記原因所為之所有權移轉登記予以塗銷，回復登記為被繼
    承人甲○○○所有。⒉備位聲明：被告應將775-1地號土地所有
    權移轉登記予甲○○○全體繼承人即原告與追加原告公同共有
    。經查，原告所為上開訴之追加、變更，業經被告為本案之
    言詞辯論，視為同意原告所為之追加、變更，核與前開規定
    相符，應予准許。
二、追加原告癸○○、丁○○、辛○○、庚○○經合法通知，均未於最後
    言詞辯論期日到場，核無民事訴訟法第386條各款所列情形
    ，經依被告聲請，由其一造辯論而為判決。
貳、實體方面：
一、原告方面：
  ㈠原告主張：
    ⒈系爭土地為追加原告丁○○之配偶；原告及追加原告癸○○、
      子○○、辛○○、庚○○之先母即被繼承人甲○○○所有，因追加
      原告癸○○於年青時患有思覺失調症，花費追加原告丁○○夫
      妻不少積蓄，雖經治癒而仍不時復發，目前因病情復發而
      居住於花蓮玉里療養院，追加原告丁○○夫妻因追加原告癸○○曾於治癒期間，亦給其大部分積蓄從事生意，惟其生意
      失敗而負債累累，甲○○○唯恐受追加原告癸○○牽累，致其
      受追加原告癸○○之債權人誘導或脅迫而代為清償，乃先於
      93年9月2日將775地號土地以贈與之「借名登記」方式登
      記於被告名下，其後又於103年12月25日將775-1地號土地
      亦以贈與之「借名登記」方式登記予被告，惟系爭土地仍
      由甲○○○管理、使用，並將系爭土地出租予證人戊○○耕作
      ，並由證人戊○○按年將租金匯至甲○○○之虎尾郵局0000000
      0000000號帳戶內，作為甲○○○之生活費用。再參以系爭土
      地借名登記在被告名下，亦有追加原告子○○於107年3月4
      日以LINE告知證人丙○○稱：「阿嬤在民國93年初…有一筆
      土地（地號000-00000、面積2,914平方公尺）是要給二哥
      （指原告），如下照片…請告知你爸何時？回虎尾辦理土
      地給二哥…」等語（下稱系爭訊息），益徵系爭土地卻係
      由甲○○○借名登記在被告名下，應無疑義。甲○○○已於108
      年2月6日死亡，借名登記係類同於委任關係，系爭土地之
      借名法律關係依民法第550條之類推適用，亦隨之消滅。
      因此，系爭土地即屬於甲○○○之繼承人即原告與追加原告
      公同共有。是以，被告取得系爭土地即屬無法律上原因之
      不當得利，原告及追加原告依民法第179條規定，請求被
      告將系爭土地所有權移轉登記為甲○○○，並由原告及追加
      原告為公同共有，應有理由。
    ⒉被告係83年2月11日出生，775地號土地於93年9月2日移轉
      登記時，亦不過為10歲，只是國小四年級而已，應不知有
      上開移轉登記之情事。而775-1地號土地於103年12月25日
      辦理移轉登記時被告亦只有20歲，約就讀大學二、三年級
      之上學期當中，應可能為被告之父即追加原告子○○依追加
      原告丁○○之指示所辦。
    ⒊況且甲○○○在101年11月前即患有重度肢障，惟前亦罹腦血
      管阻塞，復於101年11月7日接受天主教若瑟醫療財團法人
      若瑟醫院（下稱若瑟醫院）作身心障礙者鑑定，因罹腦血
      管阻塞而造成多發性腦梗塞合併失智，而有肢障、平衡、
      智能等多重障礙，因此甲○○○因喪失智能，致對外事務已
      無辨理之能力，故經2年後，775-1地號土地於103年12月2
      5日辦理移轉登記時，甲○○○即已失智而屬心神喪失狀態，
      即無意思表示之能力，故應為被告未經甲○○○之同意，擅
      自所為移轉登記之行為，自屬無效法律行為，依民法第11
      3條之規定，被告應負回復原狀，即應塗銷被告於103年12
      月25日就775-1地號土地以贈與為原因所為移轉登記，並
      回復甲○○○之原有登記之責任。惟甲○○○已於108年2月6日
      過世，775-1地號土地即應屬於甲○○○之遺產，而為原告及
      追加原告按應繼分比例為公同共有。
    ⒋甲○○○生前即一再表示在其過世後要將775地號土地分歸原
      告取得，只是未書立遺囑而已，因此被告經由其父即追加
      原告子○○於107年3月4日以LINE發送系爭訊息給證人丙○○
      轉達上情，故應有承認775地號土地係屬甲○○○所有，始有
      可能同意將775地號土地移轉登記予原告。由此可見，775
      地號土地係借名登記在被告名下而已，惟甲○○○未立有書
      面之遺囑，故775地號土地應屬其遺產，為原告及追加原
      告所公同共有。
    ⒌甲○○○於101年間失智前，曾向其子女及其他親屬表示775-1
      地號土地面積約為775地號土地之2倍，以後要將775-1地
      號土地分給訴外人即追加原告癸○○之長子李俊磬及追加原
      告子○○各2分之1，775地號土地則要給原告。且被告並非
      長孫，依臺灣民間習俗，長孫對其祖父或祖母之財產應可
      獲得其他叔伯相等之一份財產，故被告不可能分得甲○○○
      之全部財產。尤其追加原告子○○除於107年3月4日以LINE
      發系爭訊息給證人丙○○轉達給原告，要原告於何時回虎尾
      辦理775地號土地之移轉登記外，並於108年4月26日向證
      人丙○○表示：「那份土地，阿公已經全部交給我，李家財
      產怎麼分配了。我在過程有問阿公就說…『我們不要給他（
      台語）』，你知道嗎？阿公對你爸爸這種不肖已經很厭惡
      」、「這是因為阿公的態度，但是阿公已經將所有的財產
      交給我處理了，我這筆財產絕對會給你們，兩分九會給你
      們，但是阿嬤有交待，不能賣，土地不能賣喔。這是阿公
      阿嬤辛辛苦苦賺來的，不能賣喔，你可以什麼時間、身分
      證什麼帶去辦沒關係，但這個過戶的錢你們要付，這個你
      們要去衡量，因為現在李家的財產我在處理，沒有問題，
      阿嬤要給你們，即使現在阿公反對給你們，但現在我在處
      理，我絕對會給你們，那但是所有過戶的費用你們全部要
      付」等語，於108年4月29日亦稱:「我絕對會把這筆土地
      給你們，但是現在這個時候，因為現在阿公也在，這個（
      同意書）裡面七點內容也不是現在土地過戶之後，你們就
      可以全部作主，要賣掉之類，這是絕對不行的喔」等語，
      益見系爭土地移轉登記在被告名下，只是借名登記而已，
      否則被告之父親即追加原告子○○豈可能稱「現在我在處理
      」？故系爭土地係由追加原告子○○在主導並處理移轉登記
      等處分之行為，被告確非上開土地實際所有權人至明。
    ⒍甲○○○於103年10月23日因屆期換證再至若瑟醫院作身心障
      礙鑑定，鑑定報告結論係「腦中風、失智、障礙原因：腦
      中風、障礙部位：肢體」，亦即甲○○○於上開時間因腦中
      風而呈現失智現象，其情況應較101年間鑑定時之情況更
      趨嚴重，應無法辨別事理而為有意識能力之表示。故775-
      1地號土地於103年12月25日由甲○○○移轉至被告名下，應
      係他人冒用甲○○○名義所為，即屬無效而應回復為甲○○○之
      遺產，由原告及追加原告繼承而公同共有。
    ⒎依甲○○○於虎尾郵局帳戶之往來明細自93年至104年間因未
      標明由何人轉存簿或無摺存款，只能依被告所提被證5之1
      08年5月14日簽訂系爭土地租賃契約第3條租金約定及支付
      （戶名：丁○○、郵局：700、局號：0000000、帳號：0000
      000)租金每年新臺幣（下同）78,140，之後每年7月31日
      及12月31日前支付下一年度租金予以推敲，證人戊○○每年
      給付甲○○○之租金亦應為兩期，且上開兩期應可能為不定
      期。自105年起至107年止，即有載明由證人戊○○跨行匯入
      該帳戶之情形，而93年至104年期間至有可能是證人戊○○
      繳納兩期租金，而以無摺存款、轉存簿或係以現金交付為
      給付，皆不得而知，惟究竟是否如此，只有傳訊證人戊○○
      出庭作證即可明瞭。且依上開事證，亦足證證人戊○○係按
      每年7月、11月分兩期給付租金，每期租金為29,640元，
      即每年租金為59,280元，並由甲○○○收取，並非被告。甲○○○在其失智前雖有將775-1地號土地所有權狀交由追加原
      告丁○○保管，且證人戊○○亦將兩期租金匯入甲○○○之郵局
      帳戶內，甲○○○於108年2月6日過世以後，則由追加原告丁○○向證人戊○○收取系爭土地之租金，此觀上開租約第3條
      約定即明，而由追加原告丁○○為實際管理並收取租金。雖
      775-1地號土地由甲○○○以贈與名義辦理移轉登記（其實不
      然，有如前述），亦應係借名登記在被告名下而已，其借
      名登記之目的，應其時若過世，避免二位女兒即追加原告
      辛○○、庚○○(因其時李素梅過世，且甲○○○腦中風及失智更
      趨嚴重）與其他三位兒子一併繼承之故，只因追加原告子
      ○○曾於108年3、4月要求追加原告辛○○、庚○○書立拋棄甲○○○土地繼承之書面，若系爭土地係贈與被告，又何須於甲○○○過世不久即要求追加原告辛○○、庚○○為上開拋棄繼承
      之書面？且系爭土地所有權狀於甲○○○失智後即由追加原
      告丁○○保管，迄至107年4月以後始將上開所有權狀交由追
      加原告子○○處理，且迄今仍由追加原告丁○○向證人戊○○收
      取每年兩期租金，故子○○於107年3月4日向證人丙○○以LIN
      E通訊系統表示，要證人丙○○轉達予原告何時回虎尾辦理7
      75地號土地之移轉登記，益見甲○○○就775-1地號土地於10
      3年12月25日辦理移轉登記予被告，只是借名登記而已，
      至為明確。
    ⒏參照追加原告丁○○於110年3月29日所發存證信函記載：「
      二兒丑○○以律師函要我及我太太自我奮鬥買二崙田地二筆
      ，…我有權利給35年來出錢出力的銘堂」，及於107年9月1
      2日書立同意書表示「主動願意將全部財產由本人第三個
      兒子子○○全權負責處理」，可知若甲○○○於93年9月2日果
      真要將775地號土地贈與被告，追加原告子○○其後於107年
      9月2日又為何由追加原告丁○○以書面授權其全權負責處理
      系爭土地，並表示要將上開財產優先使用在追加原告丁○○
      及甲○○○身上，而非由被告授權其處理？
    ⒐綜上所述，775地號土地係甲○○○於93年9月2日借名登記於
      被告名下，並非贈與，且甲○○○已於108年2月6日死亡，上
      開借名登記之委任關係即為終止。為此，依據繼承及不當
      得利之法律關係，請求被告應將775地號土地所有權移轉
      登記予甲○○○全體繼承人即原告與追加原告公同共有，並
      聲明：如主文第一項所示。另甲○○○於103年12月25日將77
      5-1地號土地移轉登記於被告名下時，甲○○○已喪失贈與能
      力，是甲○○○將775-1地號土地贈與被告之債權行為及辦理
      所有權移轉登記之物權行為皆屬無效。縱甲○○○於斯時仍
      有贈與能力，上開移轉登記亦屬借名登記，甲○○○既已於1
      08年2月6日死亡，上開借名登記之委任關係應予終止，被
      告亦應將775-1地號土地移轉登記予甲○○○，並由原告及追
      加原告公同共有，為此依據繼承及不當得利之法律關係請
      求，先位聲明：如主文第二項所示；備位聲明：被告應將
      775-1地號土地所有權移轉登記予甲○○○全體繼承人即原告
      與追加原告公同共有。
  ㈡追加原告癸○○之陳述：陳述與原告一樣。
  ㈢追加原告子○○之陳述：
　　⒈系爭土地並非甲○○○之遺產，且原告及追加原告癸○○40年來
      皆未盡到兒女應盡照顧及陪伴之責任。
　　⒉家母即甲○○○於93年、103年間將系爭土地贈與我兒即被告
      ，並無任何附條件借名登記，因為40年來都是我與我太太
      主動出錢出力協助李家渡過種種難關；協助父母處理追加
      原告癸○○及李素梅住進精神病院；父母親住院都是由我和
      我太太扛起照顧父母責任，尤其父母於104年已無法獨立
      在虎尾生活，還是由我及我太太一天24小時照顧至今。40
      年來李家所發生之種種人間磨難，家父、家母都是看在眼
      ，心如明鏡。系爭土地純粹是家母在意識清楚之自由意願
      贈與被告，並非原告所稱借名登記及不當得利，且是家父
      、家母一生自我奮鬥、省吃節用所掙辛苦錢所買，且現今
      土地租金更是家父吃營養品的來源之一。
　　⒊家母於93、102年間兩次要將775地號土地贈與原告，皆被
      原告拒絕。我於107年3月4日擅自做主要將775地號土地登
      記給原告，原告亦不接受。108年2月家母過世在虎尾辦後
      事時，原告第4次捍然拒絕該土地。108年4月26日、29日
      我再次擅自做主要將775地號土地給原告，是基於李家和
      諧團結，並非借名登記。以上5次事實，原告斷章取義只
      提供對其有利之證詞，不提供完全訊息，刻意隱瞞與證人
      丙○○全部之LINE訊息。
　　⒋103年6月份拍攝之青春進行曲，家母自己坐在床上由家父
      餵食米飯及菜，家母也可以自己吞嚥，可與家扶中心的社
      工溝通，聽得懂社工的話，過程中回答他的大孫子在基隆
      海大讀書，家母單耳有重聽並非聽不懂社工的話，原告根
      本不了解家母的身體現況，只一味捕風捉影在失智上做文
      章。錄影中家父自製砂包在家指導家母做復健，家父以輪
      椅推家母到若瑟醫院復健中心做復健，家母可與家父做溝
      通，完成復健之各項功能。專訪過程中，也看到家母拿著
      四腳拐助行器自己走進虎尾家的大門口。
　　⒌若家母在101年11月15日失智初期已達無意識狀態，家父不
      可能有能力從101年11月15日至104年8月份獨立照顧家母
      。更何況102年11月15日縣府個案管理師至家中訪視結果
      ，只陳述家母是雙手可上舉，但肌力不足，雙下肢肌力與
      活動度不佳，經評估為重度失能，並非失智，且服務項目
      並未勾失智症老人日間照顧。
　　⒍由我所提出之錄影光碟顯示，從我於104年7月8日全面照顧
      父母開始，至於106年2月24日載父母到福壽山農場旅遊，
      家母的精神弈弈，家母於103年11月26日將775-1地號土地
      贈與被告，並非無意識表示，家母是在自由意願，且是合
      情、合理、合法下將系爭土地贈與被告。　　
　㈣追加原告丁○○之陳述：
　　⒈系爭土地並非甲○○○之遺產，且原告及追加原告癸○○40年來
      皆未盡到兒女應盡照顧及陪伴之責任。
　　⒉我太太甲○○○於93年、103年將系爭土地贈與被告，是出於
      自由意願之決定。
　　⒊土地是要給有孝順到我們到老的人，土地要留給追加原告
      子○○跟他的兒子做為孝順我們的成本，土地要過戶給被告
      是我老婆同意的。
　㈤追加原告辛○○之陳述：土地的事情，我們都不知道。
　㈥追加原告庚○○之陳述：
　　⒈我跟追加原告辛○○都已經嫁出去了，所以李家的事情我們
      都沒有權利管，我在去年9月有提出書狀，父母親真的很
      可憐，我希望兩位弟弟能和平解決這件事情，因為父母親
      的錢不是天上掉下來的，不要把60、70歲的人生建構在這
      裡，希望兩位能夠和平解決這件事情。我姐姐即追加原告
      辛○○身體這樣，我自己也開過刀，我們都無所求，後來原
      告也因為身體不好，曾經打電話給我問我能不能出面，我
      說我沒辦法出面，我說自從阿嬤走了以後，我也感覺什麼
      都不存在了，李家吵了三、四十年了，都已經臭掉了。
　　⒉我與追加原告辛○○都想要當場放棄對媽媽遺產的權利。
二、被告之答辯：
　㈠被告祖母即甲○○○於93年間因申請政府之補助款，遭政府機關
    以其所有系爭土地之總價值逾越補助款申請要件，被告祖母
    因而決定將775地號土地贈與子女，以符合補助款申請要件
    。被告祖母原曾欲將775地號土地贈與給原告，卻遭原告拒
    絕，經被告祖母與追加原告子○○、丁○○商議後，被告祖母遂
    於93年8月9日將775地號土地贈與給被告。嗣於103年間，因
    被告祖母年事已高，且平日均係由三房子孫奉養，乃於103
    年12月12日將775-1地號土地一同贈與給被告。被告祖母分
    別於93年、103年間將系爭土地贈與被告時，被告與被告祖
    母均有簽署被證1與被證2之土地所有權移轉契約書，被證1
    的契約亦有追加原告子○○作為被告之法定代理人一同締結贈
    與契約，且均有辦理贈與系爭土地之贈與稅證明，顯見系爭
    土地均係單純之贈與。
　㈡原告雖以系爭訊息為據，主張系爭土地為借名契約云云，惟
    查系爭訊息並無提及任何有關被告祖母與被告間有締訂借名
    契約，且追加原告子○○當時欲以被告所有之775地號土地贈
    與原告以求家庭平和，然被告於107年3月4號業已成年，追
    加原告子○○實不能以法定代理人身分轉讓被告所有之財產，
    故原告以系爭訊息內容主張系爭土地為借名契約，顯不足採
    。
　㈢被告祖母將系爭土地移轉登記予被告時，被告均有辦理贈與
    稅申報，並以贈與作為轉讓名義，如前述說明，已與一般借
    名登記處理方式不同。又被告祖母將系爭土地移轉登記予被
    告後，被告為使用收益系爭土地，曾與證人戊○○簽訂農業用
    地租賃契約書，約定由證人戊○○耕作，並按年給付租金78,1
    40元，然僅係為奉養被告祖父母，雙方約定將前開租金匯入
    追加原告丁○○之戶頭，以維持祖父母生計。另自被告受贈系
    爭土地後，相關稅賦均係由被告負擔，而非由被告祖母負擔
    。是以，被告係實際使用收益系爭土地之人，與借名契約之
    要件有違。
　㈣被告祖母於101年11月7日接受鑑定時，係屬重度肢障，即係
    因肢體障礙，而非意思表示能力有所喪失而受身心障礙者鑑
    定，且並無任何記載被告祖母有喪失意思表示能力之情事。
    況鑑定醫師所判定被告祖母之障礙類別屬「第7類：神經、
    肌肉、骨骼之移動相關構造及其功能」，而非第1類精神、
    心智功能之障礙類別，顯見被告祖母僅係肢體障礙，其意思
    表示能力並無任何障礙情事。且原證10第20頁至第24頁鑑定
    內容，係由護理師藉由追加原告丁○○講述有關被告祖母日常
    生活狀況所據以作出之報告，非鑑定醫師直接對被告祖母之
    身體功能及結構之鑑定報告，無法直接證明被告祖母當時確
    切認知能力為何。況於領域1認知之「了解別人說什麼」項
    目，困難程度僅有2(中度），亦即被告祖母在了解對話內容
    僅有中度障礙程度，並非如原告所主張之心智喪失狀態。是
    以，原告所提出之原證10僅能證明被告祖母有「第7類：神
    經、肌肉、骨骼之移動相關構造及其功能」之障礙情形，無
    法證明其有心智喪失或有失去意思表示能力。
　㈤追加原告丁○○曾於103年間接受慈濟大愛電視台及雲林縣家扶
    中心專訪，並於103年10月15日慈濟大愛電視台「青春進行
    曲」節目中播放專訪內容，節目中可見被告祖母與社工對談
    如流之影像，且有訪問被告祖母之對話內容：「（家扶中心
    社工問：那個孫子這禮拜要回來？）被告祖母：不知道。（
    家扶中心社工問：沒有打電話回來？）被告祖母：（搖頭）
    沒有?…被告祖母：臺北、基隆。（家扶中心社工:(孫子）在
    基隆。）」等語。由影片內容可證被告祖母於103年間受訪
    時可完全理解他人所詢問題，亦清楚知悉孫子於基隆念大學
    等情，僅係因中風而行動不便，全無原告主張之有心神喪失
    情事。
　㈥原告主張被告與甲○○○間就系爭土地成立借名契約，並空泛稱
    甲○○○因追加原告癸○○之精神病發作且外有債務，為免受其
    債務牽連云云，則依民事訴訟法第277條規定，原告前開敘
    述僅為客觀事實，與借名登記契約事實尚屬有別。原告僅空
    泛主張甲○○○與被告間成立借名登記契約(被告否認之）然就
    甲○○○與被告間何時、何地、有無書面契約方式達成借名登
    記契約之意思表示合致，原告應負舉證責任。原告迄今從未
    提出相關事證，自應駁回原告之請求。
　㈦原告再再主張追加原告子○○於107年3月間曾向證人丙○○表示
    要將775地號土地移轉登記予原告，進而主張775地號土地為
    借名登記關係云云。然追加原告子○○並非775地號土地之所
    有權人(被告當時已成年），縱有借名登記之事實(被告否認
    之），權利人亦應為甲○○○，而非追加原告子○○，故追加原
    告子○○本無權將775地號土地移轉登記予任何人，縱其對於
    證人丙○○口頭上有任何承諾，亦僅可能成為無權處分，而不
    生任何法律效力，遑論原告以追加原告子○○無法律上效力之
    口頭承諾作為甲○○○與被告間成立借名登記契約之依據，更
    屬無稽。
　㈧再查，甲○○○於93年間係因三女李素梅必須接受治療，為申請
    雲林縣政府補助，而將775地號土地贈與給被告，原欲贈與
    予原告，卻遭原告拒絕，此亦有追加原告庚○○之聲明書可佐
    。原告亦自陳因其無法接受甲○○○不得將775號土地出賣及不
    願扶養李素梅等條件而未接受土地贈與，顯見原告指稱甲○○○係因為免受追加原告癸○○之債務拖累而為借名登記契約云
    云，與事實有所不符。
　㈨原告主張775地號土地於93年9月2日由甲○○○移轉登記予被告
    ，為被告所不知悉，應屬無效之行為。惟被告於受贈系爭土
    地時雖為限制行為能力人，甲○○○將775地號土地贈與並移轉
    登記予被告之行為，為一純獲法律上利益之行為，無需法定
    代理人之允許，自屬有效之法律行為。縱斯時係由被告之法
    定代理人即追加原告子○○為被告辦理所有移轉登記之行為，
    依民法第1086條第1項、第1088條規定，追加原告子○○本就
    有代理被告為法律行為之權利，故原告主張甲○○○贈與系爭
    土地予被告為無效行為云云，實不足採。
　㈩原告主張甲○○○於101年11月前即有重度肢障，亦罹腦血管阻
    塞，故經2年後775-1地號土地於103年12月25日辦理移轉登
    記時，甲○○○即已失智而屬心神喪失狀態，無意思表示能力
    云云，則依民事訴訟法第277條規定，原告主張甲○○○之贈與
    行為係在無意識下所為而屬無效，應就此有利於己之事實負
    舉證責任。依原告所提呈之鑑定報告記載，甲○○○分別於101
    年11月7日、103年10月13日接受鑑定時，均屬重度「肢障」
    ，即係因肢體障礙，而非意思表示能力有所喪失而受身心障
    礙者鑑定，雖於病症載有「失智」，然並無任何記載甲○○○
    有喪失意思表示能力之情事。況鑑定醫師所判定被告祖母之
    障礙類別屬「第7類：神經、肌肉、骨骼之移動相關構造及
    其功能」，而非第1類精神、心智功能之障礙類別，顯見甲○○○僅係肢體障礙，其意思表示能力並無任何障礙情事。
　追加原告子○○於102年曾為甲○○○向雲林縣政府申請長期照顧
    服務，並經雲林縣政府派員為甲○○○進行失能評估，雲林縣
    政府於102年11月2日以府社老字第1025642311號函覆甲○○○
    之狀況為「個案案經二次中風雖雙手可上舉但肌力不佳，雙
    下肢肌力與活動度不佳，平日活動侷限在床上無法自行翻身
    ，現薦骨處有一壓瘡」等語，詳此函文記載，並無任何有關
    甲○○○有失智情事之記載，且核定服務項目亦未有勾選「失
    智症老人日間照顧」之項目，顯見甲○○○於102年11月間受雲
    林縣政府評估時並無任何失智情形，與原告稱甲○○○自101年
    即嚴重失智之主張有違。
　甲○○○於102年9月30日急診住入若瑟醫院之普通病房，並於同
    年10月15日出院，依102年10月16日之診斷證明書所載，甲○○○之病名為「腦血拴症合併腦梗塞、本態性高血壓、重鬱症
    ，單純發作」，並無任何失智之記載，嗣於103年11月28日
    之診斷證明書記載甲○○○之病名為「左側大腦中風」，且依
    當時之醫囑所載「患者目前不能站立和步行，大部分時間臥
    床需氣墊床，作為日常生活輔助用具」等語，全然無失智或
    相關照護囑咐之記載，若如原告所主張甲○○○已陷於失智，
    而無辨別事理之意識能力情況，則何以二份診斷證明書均無
    失智症或已達無意識表示之相關記載，且依被證11之診斷證
    明書所載，甲○○○係屬重度「肢障」，即係肢體障礙，而非
    意思表示能力有所喪失，此與原告所提呈原證14之鑑定報告
    所判定被告祖母之障礙類別屬「第7類：神經、肌肉、骨骼
    之移動相關構造及其功能」，而非第1類精神、心智功能之
    障礙類別相符。
　甲○○○於103年11月26日為辦理將775-1地號土地贈與登記于被
    告，當時在證人寅○○及證人己○○之見證下，委任追加原告子
    ○○至雲林○○○○○○○○○辦理印鑑登記證明，委任書上不僅有甲○○○之印鑑及手印，亦有追加原告子○○、證人寅○○及證人己○○
    之簽名，顯見係於該等見證人之見證下，甲○○○依其本意委
    任追加原告子○○辦理印鑑登記證明，以辦理後續與被告間之
    不動產贈與移轉事宜，原告主張稱全係追加原告子○○與追加
    原告丁○○之無權處分不僅與事實不符，更屬無稽。
　由被告所提呈之影片，103年10月15日慈濟大愛電視台「青春
    進行曲」節目中播放專訪內容中，除可見甲○○○與社工對談
    如流之影像，亦有訪問甲○○○之對話內容，且影片中並有追
    加原告丁○○自製砂包由社工及追加原告丁○○在家指導復健，
    及帶甲○○○至若瑟醫院進行復健，追加原告丁○○及復健醫師
    協助其復健之指示，甲○○○均可以理解並實行復健指示，及
    自行吞嚥咀嚼米飯菜，尤其甲○○○在專訪後面可自行手拿四
    腳拐助行器由大門口走向室內，全然無原告所指摘之甲○○○
    為無意識能力之情事。
　證人戊○○及其父兄輩承租系爭地號土地已有數十年，因過去
    甲○○○並無簽署契約之法律概念，而均無簽署任何耕作租賃
    契約，且租金遠低於市場行情一半，且自93年至103年間，
    系爭土地之所有權人分別為甲○○○及被告，因被告當時居住
    於臺北且尚未成年，均係委由追加原告丁○○代理二人與證人
    戊○○及其父兄輩口頭談論耕作租賃事宜。甲○○○103年12月25
    日將系爭775-1地號土地贈與移轉登記予被告後，方與證人
    戊○○簽署第一份耕作協議書(因簽署之正本遺失，僅有當時
    未簽名之存底），且租金大幅調高至市場行情的2/3(每分地
    3,800元），並由證人戊○○於106年1月3日向雲林縣二崙鄉公
    所提出耕作協議書可佐，實非原告所主張被告係於甲○○○過
    世後方與證人戊○○簽署耕作租賃契約。故而，被告受贈系爭
    土地後，均係由被告使用受益，洵非原告所主張之系爭土地
    為借名登記。
　甲○○○於102年10月9日自若瑟醫院出院後，即在若瑟醫院之復
    健科進行復健訓練，自102年至103年間多次進行語言治療、
    口語訓練、聽能瞭解運動等復健治療，由102年10月29日復
    健科門診病歷單之記載：「speech:expression:difficult 
    with very low voice,comprehension：poor....sit up:un
    able,poor sitting posture and balance,standup(-)…」
    ；103年1月2日復健科門診病歷單之記載：「improved in s
    itting balance......expression:difficult,comprehensi
    on:poor....sit up:moderate assist,poor sitting postu
    re and balance,trunk weakness ,stand up:maximal assi
    st…」等語(被證16)，可見甲○○○自102年10月29日無法坐立
    ，至103年1月2日可以坐立，甚至透過輔助可以站立，其身
    體狀況經復健治療顯有進展，與若瑟醫院函覆稱「長期臥床
    」之狀態已有所差異。參被證15之記載表示「expression:d
    ifficult,comprehension:poor」云云，可知甲○○○雖言語表
    達困難，但仍具有認知能力，並非如函文所示全然不能作出
    贈與之意思表示。且從若瑟醫院系爭函文所附101年及103年
    鑑定報告，僅稱「綜合等級為重度」，然對於甲○○○之認知
    能力是否有障礙，以及障礙程度究為輕、中、重度，均未有
    詳細之鑑定內容，與一般對於認知障礙之失智症所為鑑定內
    容有所不同。且依原告所提呈之鑑定報告中均未見鑑定醫師
    對於甲○○○是否為第1類障礙類型有任何記載，若以鑑定醫師
    直接對甲○○○之身體功能及結構之鑑定內容，則僅有「第7類
    ：神經、肌肉、骨胳之移動相關構造及其功能」之障礙情形
    ，無從辨別甲○○○實際認知能力究竟為何。縱103年10月20日
    之鑑定報告顯示甲○○○「認知困難程度為85%」，然該認知困
    難程度並非100%，亦即甲○○○仍具有部分認知能力，而非全
    無意思表示能力者。
　被告父親即追加原告子○○自年少均有固定給付孝親費予甲○○○
    ，從甲○○○於虎尾郵局帳戶從93年1月1日起至108年2月27日
    止之往來明細顯示，原告自93年起至甲○○○病重逝世止，從
    未給付任何扶養費，僅有追加原告子○○、庚○○定期給予12,0
    00元之孝親費，自101年起追加原告庚○○即不再給付，而追
    加原告子○○擔心雙親三餐不繼，於每月均給付6,000元至9,0
    00元不等之餐費給餐廳以供餐給甲○○○及追加原告丁○○。且
    自104年起，甲○○○及追加原告丁○○鉅額之醫療費、復健費均
    係由追加原告子○○一人承擔，兩位長輩之看護亦均係由被告
    之父母任之，不分日夜地照護老人家實屬不易，作為子女之
    被告，更不容原告扭曲被告父母對於祖父母之照護，而為不
    實誹謗之詞。承而，甲○○○將系爭土地贈與給被告，全歸於
    被告父母，亦即追加原告子○○暨其配偶對甲○○○及追加原告
    丁○○數十年沒有間斷之扶養及照護，若對於父母數十年不間
    斷之孝心及扶養為居心叵測之行為，則豈非教社會大眾都不
    要對父母盡孝。
　證人丙○○既未參與93年、103年兩次贈與行為之過程，其能說
    明者只有追加原告子○○作出無法律上效力之口頭承諾之對話
    過程，然證人丙○○與追加原告子○○間之對話對於本案是否構
    成借名登記關係毫無可證性可言，況從原告所提呈原證4、1
    3等對話內容，追加原告子○○與證人丙○○間並無任何與系爭
    土地係借名登記關係之內容，全係原告擅將追加原告子○○未
    經被告同意而為無拘束力之口頭承諾行為，與毫無關連性之
    借名契約為連結，事實上甲○○○分別於93年、103年為贈與行
    為，直至病重逝世，從未表示過系爭土地為借名登記關係，
    顯見成立借名登記云云均係原告臨訟編造之語。
　原告提出追加原告丁○○於110年3月29日所寄存證信函及107年
    9月1日之同意書，稱追加原告丁○○表示將所有財產交給追加
    原告子○○去處理，以及追加原告子○○於110年11月9日陳報狀
    稱追加原告丁○○及甲○○○將財產交由被告一家處理條件是奉
    養追加原告丁○○及甲○○○，其本意清楚係甲○○○將系爭土地贈
    與給被告，係成立附負擔之贈與，所稱負擔即指土地之租金
    優先使用於追加原告丁○○及甲○○○，而被告一家確實依約定
    奉養甲○○○及追加原告丁○○直至今日，且高額之醫療費、生
    活費，系爭土地之租金每月6,500元根本不足以支撐，亦均
    係被告一家自食其力地支出所有費用，無任何其他親屬之幫
    助，此部分尚有追加原告丁○○敘明系爭土地確係贈與給被告
    之影片，被告一家依約負擔奉養追加原告丁○○至今日，原告
    、追加原告癸○○、追加原告辛○○及追加原告庚○○等人從未奉
    養之，此係實務上常見之長輩於年長前為生前贈與，而財產
    之受贈人須負有奉養年邁之長輩直至終老，卻遭原告惡意曲
    解成不實之借名登記關係，實不足採信。
　縱103年10月20日之鑑定報告顯示甲○○○「綜合認知困難程度
    為85%」，然該認知困難程度並非100%，亦即甲○○○仍具有部
    分認知能力，而非全無意思表示能力者。詳原證14「綜合認
    知困難程度為85%」，其判定有6細項，其中「了解別人說什
    麼、主動並保持交談」係與「贈與意思能力」有最密切關聯
    性所在，然其困難程度均僅係中度，而非重度，所謂中度障
    礙依一般醫療實務，應係指25%至49%，則甲○○○於「了解別
    人說什麼、主動並保持交談」等能力，應尚有51%至75%之能
    力，況甲○○○並非第一次將名下不動產贈與被告，其於93年
    已經將系爭775地號土地贈與被告，且93年及103年贈與對象
    均係被告，並非贈與給他人。
　原告稱其於105年間曾偕其女至追加原告子○○住處探望甲○○○
    ，發覺甲○○○嘴巴張開，小腿只有皮包骨，雙眼微張，呆滯
    ，已呈現植物人狀態云云。原告根本是歪曲事實。參被證23
    影片，訴外人郭秋珠請甲○○○將餐桌墊子，由右手拿到左腳
    上面，甲○○○都可以完成定位的動作(1至20秒），甲○○○接到
    郭秋珠洗臉的毛巾後，自己打開毛巾，先擦左邊的眼睛後，
    再擦右邊的眼睛(36秒至1分鐘），先擦眼睛(1分8秒），再
    擦整個臉(1分13秒），擦嘴巴、自己擦手掌及手背(1分59秒
    ），甲○○○皆能聽得懂郭秋珠的指令，吃飽後郭秋珠教甲○○○
    做手部復健動作等等，甲○○○皆能完成點頭、搖頭、嘴巴(嘴
    型)無聲說不要、沒辦法(台語沒法度）、自動將餐桌的墊子
    歸位、自己吸食吞嚥白開水、早餐吞顆粒的6顆藥不用研磨
    成粉、可與郭秋珠互動溝通完成吃三餐、不用灌食(插鼻胃
    管）、可完成手部復健，復健過程中甲○○○因無力氣再舉手
    ，向郭秋珠說「沒法度(嘴型）」等情，整個過程眼睛炯炯
    有神，以被證23影片駁斥原告所稱甲○○○已呈現植物人全係
    謊言。
　由原證20即若瑟醫院護理紀錄單可知，在102年10月1日至同
    年10月3日期間，訴外人即護理師廖季柔、王慈徽等2人斯時
    均憑對甲○○○當時之狀態而記錄其具有意識能力得為語言治
    療-複雜、聽能瞭解訓練、口語訓練，且向護理師求助並表
    達自己有寒冷的感覺。且由上開護理紀錄單可知，在102年1
    0月3日至同年10月9日期間，護理師王慈徽及訴外人即護理
    師黃怡真、梁書敏、林玉茹、蔡旻如、蔡秀霞、賴資賢等人
    ，均憑對甲○○○之狀態而紀錄，當時甲○○○表達「自己有寒冷
    的感覺，及意識清楚、可以說話、精神可」，然若瑟醫院卻
    函覆鈞院甲○○○於102年9月30日至102年10月9日期間，呈現
    失語症，失去語言表達能力，長期臥床，並遽認當時應無贈
    與意思表示之能力云云，顯然與事實不符。
　被告於111年7月28日上午11時30分甫收到若瑟醫院附設若瑟
    護理之家所提供訴外人蔡孟宏醫師於104年8月20日填寫之Ad
    mitted Note（即住院紀錄），當時甲○○○的意識能力是記載
    清楚，由此可證縱使甲○○○在104年間或有失語症之情形（假
    設語，被告否認），在104年度之意識能力亦為清楚。此可
    推知，甲○○○在103年間病情較104年間佳，當時之意識能力
    自應更為清楚。據此，甲○○○在103年間贈與被告775-1地號
    土地時自具有意識能力，至為灼明。
　並聲明：原告之訴駁回；如受不利益判決，被告願供擔保請
    准宣告免為假執行。　　　
三、兩造不爭執之事實及本件之爭點：　　　　　　 
  ㈠兩造不爭執之事實：
    ⒈甲○○○於108年2月6日死亡，追加原告丁○○為甲○○○之配偶，
      原告及追加原告癸○○、子○○、辛○○、庚○○為甲○○○之子女
      ，其等為甲○○○之繼承人。
    ⒉甲○○○於93年9月2日將775地號土地以贈與為原因移轉登記
      予被告。
    ⒊甲○○○於103年12月25日將775-1地號土地以贈與為原因移轉
      登記予被告。
    ⒋甲○○○曾未受輔助宣告、監護宣告。
  ㈡本件之爭點：
    ⒈甲○○○將775地號土地移轉登記予被告，是基於贈與或借名
      登記之意思所為？原告請求被告應將775地號土地所有權
      移轉登記予甲○○○全體繼承人即原告與追加原告公同共有
      ，是否有理由？
    ⒉甲○○○於103年12月25日將775-1地號土地贈與被告，並辦理
      所有權移轉登記予被告，其所為之債權行為及物權行為是
      否有效？如是，甲○○○是基於贈與或借名登記之意思所為
      之所有權移轉登記？原告先位聲明請求被告應將775-1地
      號土地，於103年12月25日以贈與為登記原因所為之所有
      權移轉登記予以塗銷，回復登記為被繼承人甲○○○所有；
      備位聲明：被告應將775-1地號土地所有權移轉登記予甲○○○全體繼承人即原告與追加原告公同共有，是否有理由？
四、本院之判斷：
  ㈠按「訴訟標的對於共同訴訟之各人必須合一確定者，適用下
    列各款之規定：一共同訴訟人中一人之行為有利於共同訴訟
    人者，其效力及於全體；不利益者，對於全體不生效力。」
    民事訴訟法第56條第1項第1款定有明文。本件追加原告子○○
    、丁○○經本院裁定追加為原告後，雖為不利於原告及其餘追
    加原告之陳述，然因本件之訴訟標的對原告及追加原告必須
    合一確定，屬固有必要共同訴訟，追加原告子○○、丁○○前開
    主張形式上觀之乃不利於原告及追加原告癸○○、辛○○、庚○○
    ，依上開規定，對於共同訴訟人全體不生效力，本院仍應審
    酌其他證據而為本件之認定，合先說明。
  ㈡有關775地號土地部分：
　  ⒈按稱借名登記者，謂當事人約定一方將自己之財產以他方
      名義登記，而仍由自己管理、使用、處分，他方允就該財
      產為出名登記之契約。而證明借名登記契約成立之證據資
      料，不以直接證據為限，足以推認該待證事實存在之間接
      事實，非不得憑此等間接事實，推理證明彼等間存有借名
      登記契約（最高法院98年度台上字第76號判決、110年度
      台上字第1323號判決參照）。經查，甲○○○於93年9月2日
      將775地號土地以贈與為原因移轉登記予被告之事實，為
      兩造所不爭執，並有原告提出之775地號土地登記第一類
      謄本及被告提出之土地贈與所有權移轉契約書、土地增值
      稅不課徵證明書及贈與稅不計入贈與總額證明書等件在卷
      可證（見調解卷第85頁，本院卷一第109-110、113、115
      頁），堪信屬實。而原告主張775地號土地雖以贈與為登
      記原因，實則是借名登記於被告名下，該土地仍由甲○○○
      管理、使用乙節，為被告所否認，自應由原告就此事實負
      舉證責任。
　  ⒉追加原告子○○於107年3月4日發給證人即原告兒子丙○○的系
      爭訊息記載：「文翔：阿嬤在民國93年初（二姑丈往生辦
      喪事時）有一筆土地【地號000-0000，面積2,914平方公
      尺】，是要給二哥，如下照片；前天（元宵節）二哥二嫂
      回虎尾家時，已告知二哥及二嫂。請告知你爸何時？回虎
      尾辦理土地過戶給二哥。叔銘堂」等語。追加原告子○○另
      於108年4月26日向證人丙○○表示：「那份土地，阿公已經
      全權交給我李家的財產怎麼分配了。我在過程有問阿公阿
      公就說…『我們不要給他（台語）』，你知道嗎？阿公對你
      爸爸這種不肖已經很厭惡。」「這是因為阿公的態度，但
      是阿公已經將所有的財產交給我處理了，我這筆財產絕對
      會給你們，兩分九會給你們，但是阿嬤有交待，不能賣。
      土地不能賣喔。這是阿公阿嬤辛辛苦苦賺來的，不能賣喔
      。你可以什麼時間，身分證什麼帶去辦沒關係。但這個過
      戶的錢你們要付，這個你們要去衡量。因為現在李家的財
      產我在處理，沒有問題，阿嬤要給你們，即使現在阿公反
      對要給你們，但現在我在處理，我絕對會給你們，那但是
      所有過戶的費用你們全部要付」；於108年4月29日表示：
      「我絕對會把這筆土地給你們。但是不是現在這個時候，
      因為現在阿公也在，這個（同意書）裡面七點內容也不是
      現在土地過戶之後你們就可以全部作主，要賣掉之類這是
      絕對不行的喔」等語，有系爭訊息、錄音譯文及光碟在卷
      可查（見調解卷第51頁，本院卷一第297、299頁，錄音光
      碟置放於本院卷一民事證件存置袋內）。佐以追加原告子
      ○○於書狀中陳稱：家母於93、102年間兩次要將775地號土
      地贈與原告，皆被原告拒絕，108年2月家母過世在虎尾辦
      後事時，原告第4次捍然拒絕等語（見本院卷一第383-385
      頁），追加原告庚○○於書狀中亦曾提到：「為要領取政府
      中度殘障補助，須降低家裡不動產之資產，在未告知老二
      狀況下，倆老自行過戶一筆土地在其名下（此筆亦就是父
      母當年明講以後要過戶給他的），不幸的是：當時老二與
      父親、兄弟失和，不願接受，父親才不得已將那筆土地再
      次過戶到老三兒子名下」等語（見本院卷一第265頁）。
      且被告於答辯狀中亦記載甲○○○於93年間因申請政府之補
      助款，遭政府機關以其所有系爭土地之總價值逾越補助款
      申請要件，甲○○○因而決定將775地號土地贈與子女，以符
      合補助款申請要件。甲○○○原曾欲將775地號土地贈與原告
      ，卻遭原告拒絕，經甲○○○與追加原告子○○、丁○○商議後
      ，遂於93年8月9日將775地號土地贈與被告（見本院卷一
      第101頁）。綜上可知，甲○○○原本即打算要將775地號土
      地分給原告，93年間甲○○○申請政府補助款時遭承辦機關
      以甲○○○的財產總額超過申請的要件，甲○○○即決定將775
      地號土地過戶到原告名下，但原告因故拒絕，甲○○○才轉
      將775地號土地登記在被告名下。而由追加原告子○○陳稱
      甲○○○於102年間亦曾表示要將775地號土地贈與原告，且
      追加原告子○○於107年3月4日以系爭訊息告知證人丙○○伊
      隨時可將775地號土地過戶給原告，於108年4月間再次通
      知證人丙○○追加原告丁○○已經將李家財產交由其分配。準
      此，倘若775地號土地已屬被告所有，何以該筆土地仍屬
      李家財產，而由追加原告丁○○授權追加原告子○○負責處理
      ？由此足證，甲○○○於93年9月2日雖以贈與為原因將775地
      號土地過戶於被告名下，惟該土地仍於甲○○○之管理支配
      中，則原告主張上開登記為借名登記，已非無據。
　  ⒊又由原告所提出追加原告丁○○於107年9月12日書立之同意
      書記載：「本人丁○○年近93歲，主動願意將全部財產委由
      本人第三個兒子子○○全權負責處理…」等語（見本院卷二
      第245頁），再參以證人即甲○○○胞妹孫寅○○於111年1月13
      日到庭證述：「他們家有什麼事情，我姐姐也沒有權利，
      在他們家都是爸爸做的決定」等語（見本院卷二第148頁
      ），亦足證775地號土地雖過戶登記於被告名下，然該土
      地之管理、使用、處分權並非歸被告所擁有。
　  ⒋再者，由中華郵政股份有限公司雲林郵局110年11月29日雲
      營字第1102910035號函所檢送之客戶歷史交易明細所示（
      見本院卷二第23-39頁），證人戊○○曾分別於105年7月18
      日、105年11月21日、106年6月30日、106年11月23日、10
      7年7月6日及107年11月23日各匯29,640元至甲○○○於虎尾
      郵局之帳戶內。且證人戊○○於111年6月28日行言詞辯論時
      到庭證稱：「（甲○○○名下775、775-1地號土地，目前是
      否由你耕種使用？）現在沒有了，差不多半年前我就沒有
      耕種了，我耕種到110年的年底。（系爭二筆土地從什麼
      時候開始就交由你來使用？）已經做很久了，從我年輕開
      始就是由我家來耕作，我哥哥不在後就由我來耕作。（是
      無償使用，還是有承租？租金如何計算？）承租。一年有
      二期，一期為一分地200斤的稻穀。換算成現金，都是照
      行情去計算，我已經忘記了。（租金都繳交給誰？）拿租
      金過去前我都會先打電話，確定有人在家，我就去，我去
      的時候，大部分丁○○夫妻都在，我就拿給他們。約6年半
      前，租金都是子○○跟我說的，說租金要漲價，就漲成一期
      、一分地3800元，3年半前再漲價為一期、一分地5000元
      ，之前我都是親自拿租金去給丁○○他們，後來子○○先生跟
      我聯絡之後，我就直接匯到子○○給我的帳戶內，但是匯款
      帳戶不是子○○的帳戶，好像是甲○○○的帳戶，後來甲○○○過
      世後，就換成丁○○的郵局帳戶。（提示本院卷一第119頁
      ，這份契約是你本人簽訂的嗎？『提示並告以要旨』）大概
      在簽訂契約前的3年左右，子○○就問我要不要簽訂書面契
      約，我就說好，就簽訂契約。（子○○在6年半前跟你談租
      金事情之前，承租的事情，你都是跟誰聯絡的？）6年半
      之前都是丁○○，租金都是送到丁○○家裡，6年半之後，由
      子○○用電話跟我聯絡，才用匯款的。（6年半之前都是丁○○，現在是111年，6年半大概是指什麼時間？）我已經沒
      有做半年了，去年底土地就收回去了換人耕作，6年半就
      是自己推算往前。（『請求提示虎尾郵局甲○○○帳戶往來明
      細』往來明細中有關在105、106年總共有兩期共29640元由
      證人匯到甲○○○的帳戶裡面，這是否是證人所付的租金？
      ）我承租的土地是0.7812公頃，每分地是3800元，計算出
      來的金額就是租金。（在108有再簽訂一份租約，之後的
      租金是匯款給誰？）之前好像是匯款給甲○○○的帳戶，甲○○○過世後，好像是匯給丁○○的帳戶，好像是郵局的帳戶，
      查一下就知道了。（是否知道第二期本來是107年底就要
      簽了，為何拖到108年才簽訂租賃契約？）那都不重要，
      就是口頭約定怎麼樣就怎麼樣，簽訂契約書只是一個形式
      ，所以時間不是很重要。（105年證人和被告簽訂契約每
      分地承租租金3800元，現在又說口頭約定，若沒有簽訂契
      約的話，怎麼可能租金會從3800元漲價到5000元，證人是
      否有同意？）我有同意。（從105年開始，承租土地的事
      情證人是否都是跟我接洽，沒有與我的父母接洽？）租金
      的問題都是子○○跟我聯絡的，丁○○那時候就沒有在處理這
      些事情。（『請求提示被證十四』請問這份被證十四的耕作
      協議書是否由證人於106年1月3日向二崙鄉公所所提出的
      ？）我忘記了。（上開協議書上的「戊○○」是否是證人所
      簽的？）我不記得了。（證人與壬○○是否曾經就系爭775
      、775-1地號土地耕作事項，申請過調解？）應該沒有。
      土地問題應該沒有申請過調解。大約3年半前，有因為水
      井設備費用應該要由誰來支付的問題發生過爭議。（所以
      當時有申請調解嗎？）有因為這件事情去調解，當時是子
      ○○跟他的太太到場，是子○○提出申請的。（有聽說過甲○○○把系爭兩筆土地借名登記給壬○○的事情嗎？）這是他們
      的家內事，我不知道。我要再補充的是，確實是因為水井
      設備的問題有跟子○○先生有爭議，不是因為租金的問題發
      生爭議，之後才又牽扯到租金的問題，他想要分轉作的收
      入，後來我決定水井設備的費用全部由我來出，子○○就不
      要去干涉我其他的問題。」等語（見本院卷四第143-147
      頁），亦足佐證甲○○○於93年9月2日將775地號土地移轉登
      記予被告後，該土地仍由甲○○○管理中。
　  ⒌綜上所述，原告主張借名登記之事實，應屬可信。由此足
      見，775地號土地雖於93年9月2日以贈與為原因移轉登記
      於被告名下，惟該土地之真正所有權人仍為甲○○○。
　  ⒍按稱「借名登記」者，謂當事人約定一方將自己之財產以
      他方名義登記，而仍由自己管理、使用、處分，他方允就
      該財產為出名登記之契約，其成立側重於借名者與出名者
      間之信任關係，在性質上應與委任契約同視，倘其內容不
      違反強制、禁止規定或公序良俗者，固應賦予無名契約之
      法律上效力，並類推適用民法委任之相關規定（最高法院
      98年度台上字第990號判決意旨參照）。次按委任關係，
      因當事人一方死亡、破產或喪失行為能力而消滅；繼承，
      因被繼承人死亡而開始；繼承人自繼承開始，除本法另有
      規定外，承受被繼承人財產上之一切權利、義務；繼承人
      有數人時，在分割遺產前，各繼承人對於遺產全部為公同
      共有，民法第550條、第1147條、第1148條第1項前段、第
      1151條分別定有明文。又無法律上之原因而受利益，致他
      人受損害者，應返還其利益。雖有法律上原因，而其後已
      不存在者，亦同，民法第179條亦有明文。準此，甲○○○既
      為775地號土地之真正所有權人，其與被告就775地號土地
      有借名登記關係，然甲○○○已於108年2月6日死亡，其與被
      告間之借名登記法律關係即行消滅，應由甲○○○之全體繼
      承人即原告與追加原告繼承取得，且原告與追加原告就甲○○○此部分遺產並未分割，775地號土地即應移轉為甲○○○
      之全體繼承人公同共有，然被告於借名登記契約消滅後，
      無法律上之原因而享有所有權登記之利益，是原告依繼承
      及不當得利之法律關係，請求被告應將775地號土地所有
      權移轉登記予甲○○○之全體繼承人即原告與追加原告公同
      共有，核屬有據，應予准許。
  ㈢有關775-1地號土地部分：
　  ⒈按無行為能力人之意思表示，無效；雖非無行為能力人，
      而其意思表示，係在無意識或精神錯亂中所為者亦同，民
      法第75條定有明文。此項規定，旨在兼顧表意人權益及交
      易安全，在98年11月23日修正之民法第15條、增訂之同法
      第15條之1等規定施行前，未受禁治產宣告之成年人，即
      非無行為能力人，其所為之意思表示，原則上應屬有效，
      僅於意思表示係在無意識或精神錯亂中所為，方得謂為無
      效。而所謂無意識，係指全然無識別、判斷之能力，精神
      錯亂則指精神作用發生障礙，已達喪失自由決定意思之程
      度而言（最高法院99年度台上字第1994號判決參照）。又
      意思表示之構成要素包括效果意思、表示意思及表示行為
      ，如其一有欠缺，即不能構成有效之意思表示。未受禁治
      產宣告（97年5月23日修正後民法第14條改為監護之宣告
      ）之成年人，雖非法律上無行為能力人，惟其所為意思表
      示，係在無意識或精神錯亂中者，其對於自己行為或其效
      果，欠缺正常判斷、識別及預期之精神能力，即無從以自
      己獨立之意思表示為有效法律行為，故其所為意思表示之
      效力，與無行為能力人之行為並無區別，亦當然無效（最
      高法院105年度台上字第256號判決參照）。
　  ⒉經查，甲○○○曾於102年間至若瑟醫院住院治療，亦曾於101
      年11月15日及103年10月13日至若瑟醫院進行身心障礙鑑
      定，因此本院向若瑟醫院函詢甲○○○於上開住院及進行身
      心障礙鑑定時之意識狀態為何、是否有為贈與之意思表示
      能力，若瑟醫院於110年12月23日以若瑟事字第110000420
      0號函回覆稱：「㈠甲○○○女士101年11月15日至門診開立身
      心障礙鑑定報告時，鑑定綜合等級為重度，當時應無贈與
      意思表示之能力。㈡於102年9月30日至109年10月09日因中
      風及多種疾病住院，呈現失語症，失去語言表達能力，長
      期臥床，當時應無贈與意思表示之能力。㈢於103年10月13
      日至門診開立身心障礙鑑定報告時，鑑定綜合等級為重度
      ，當時應無贈與意思表示之能力」等語，有上開函文及身
      心障礙鑑定報告在卷可證（見本院卷二第105-113頁）。
      被告雖辯稱甲○○○於101、103年間接受鑑定時，均屬重度
      肢障，鑑定醫師所判定甲○○○之障礙類別屬第7類神經、肌
      肉、骨骼之移動相關構造及其功能，而非第1類精神、心
      智功能之障礙類別，顯見甲○○○僅係肢體障礙，其意思表
      示能力並無任何障礙情事。另甲○○○於102年9月30日急診
      入住若瑟醫院之普通病房，於同年10月15日出院，依102
      年10月16日之診斷證明書所載，甲○○○的病名為「腦血栓
      症合併腦梗塞、本態性高血壓、重鬱症、單純發作」，並
      無任何失智的記載，之後於103年11月28日的診斷證明書
      記載甲○○○的病名為「左側大腦中風」，醫囑記載「患者
      目前不能站立和步行，大部分時間臥床需氣墊床，作為日
      常生活輔助用具」，全然無失智或相關照護囑付之記載等
      語。惟查，若瑟醫院檢送之前開身心障礙鑑定報告中已記
      載甲○○○101年11月15日之鑑定結果為疾病名稱：多發性腦
      梗塞合併失智，障礙原因：腦血管阻塞，障礙部位：肢障
      、平衡、智能，103年10月13日之鑑定結果為疾病名稱：
      腦中風、失智，障礙原因：腦中風，障礙部分：肢體，均
      已提及甲○○○有失智之現象，並非單單只有肢體障礙而已
      。又本院再向若瑟醫院函詢該院判斷甲○○○於101年11月15
      日及103年10月13日鑑定時及於102年9月30日至102年10月
      9日住院期間應無為贈與意思表示之能力，其判斷之依據
      為何？據若瑟醫院函覆稱：「㈠甲○○○女士自101年11月15
      日至門診開立身心障礙鑑定報告時，鑑定綜合等級為重度
      ，當時應無贈與意思表示之能力；該判斷係依據101年11
      月7日門診病歷單記載，病人有『multiple infarct demen
      tia~多發性梗塞性痴呆』等、診斷『多發性腦梗塞合併失智
      症』。㈡於102年9月30日至102年10月09日因中風及多種疾
      病住院，呈現失語症，失去語言表達能力，長期臥床，當
      時應無贈與意思表示之能力；該判斷係依據住院期間檢查
      之腦部磁振照影『small recent infarcts~近期的腦梗塞
      、white matter lesions~腦白質疏鬆症』等、住院病歷單
      記載『Difficulty to talk~失去語言表達能力』等及診斷『
      急性腦梗塞』。㈢於103年10月13日至門診開立身心障礙鑑
      定報告時，鑑定綜合等級為重度，當時應無贈與意思表示
      之能力；該判斷係依據103年10月13日門診病歷單記載，
      病人有「can`t talk~無法說話、progress deterioratio
      n~進展惡化等、診斷『腦血栓症合併腦梗塞、動脈硬化性
      癡呆症』等」，有若瑟醫院111年5月2日若瑟事字第111000
      0800號函暨病歷資料等在卷可稽（見本院卷三第305-367
      頁）。由此堪認甲○○○於103年12月12日將775-1地號土地
      贈與被告及於103年12月25日辦理所有權移轉登記時，應
      已無具備理解、辨識之能力，自屬欠缺效果意思及表示意
      思，是甲○○○所為上開贈與之債權行為及辦理所有權移轉
      登記之物權行為之意思表示，其效力與無行為能力人之行
      為並無區別，應屬無效，堪以認定。
　  ⒊被告雖另稱追加原告丁○○於103年間接受大愛電視台及雲林
      縣家扶中心專訪時，於節目中可見甲○○○與社工對談如流
      ，家扶中心社工詢問甲○○○「那個孩子這禮拜要回來？」
      ，甲○○○搖頭回答不知道，家扶中心社工再問「沒有打電
      話回來？」，甲○○○則搖頭，並表示基隆，可見甲○○○於10
      3年間受訪時完全理解他人所詢問之問題，亦清楚知悉孫
      子在基隆念大學。且節目中追加原告丁○○有自製砂包由社
      工及追加原告丁○○在家指導甲○○○做復健，並帶甲○○○到若
      瑟醫院進行復健，追加原告丁○○及復健醫師協助甲○○○做
      復健的指示，甲○○○都可以理解，且能自行吞嚥咀嚼飯菜
      。又由甲○○○於105年11月14日拍攝之日常影片中，可見郭
      秋珠請甲○○○將餐桌墊子由右手拿到左腳上面，甲○○○都可
      以完成定位的動作，甲○○○接到郭秋珠的洗臉毛巾後，會
      自己打開毛巾先擦左邊的眼睛後，再擦右邊的眼睛，表示
      甲○○○都能聽得懂郭秋珠的指令等語，並提出錄影光碟為
      證。經本院於111年2月22日勘驗被告所提出之「青春進行
      曲-電器醫生」錄影光碟，勘驗內容如下：「一、（播放
      程式播放時間13:55）家扶2名人員進入丁○○住處訪視，甲○○○坐於輪椅上，腳部正在接受藥燻，丁○○與家扶人員敘
      說甲○○○健康(腳中風)之情形。二、（播放程式播放時間1
      5:00-19:00）丁○○接受節目人員訪問，敘說家庭成員遭逢
      變故而接受家扶幫助之始末，背景則為甲○○○坐於輪椅上
      ，家扶人員幫甲○○○手部按摩並與甲○○○說話，甲○○○偶有
      點頭、搖頭之反應、亦有開口話說之動作(除下述部分外
      ，僅錄丁○○說話之聲音)。⒈（播放程式播放時間17:11-17
      :27）畫面帶到甲○○○與家扶人員對話，甲○○○眼視家扶人
      員，手指前方說：老ㄟ，我也沒辦法。並接著以手掩面，
      再手拿衛生紙拭淚。⒉（播放程式播放時間17:37-18:14）
      甲○○○搖頭回應家扶人員，目視並向家扶人員說話，過程
      中有予微以手勢或搖頭動作回應。⒊（播放程式播放時間1
      8:15-18:36）家扶人員對甲○○○說這周孫子要回來，甲○○○
      回答：不知道。並伴以搖頭回應；家扶人員：要躺嗎?坐
      這麼久會累嗎?甲○○○答以：臺北、基隆、基隆；另一名家
      扶人員補充說：在基隆啦、大的那個男生在基隆。三、（
      播放程式播放時間19:15-19:45）甲○○○經丁○○及家扶人員
      扶起，並在丁○○的口語指示下，進行復建(以手拾起沙包
      並向前丟擲)。四、（播放程式播放時間30:02-32:35）甲○○○坐在輪椅上，由丁○○推輪椅至醫院進行復健，在推輪
      椅的過程當中，甲○○○自己手拿雨傘，復健過程中，丁○○
      在旁協助，並以口語提醒甲○○○動作。⒈（播放程式播放時
      間30:28-31:31）甲○○○以右手將桌面上小型三角椎移至左
      側，丁○○詢問甲○○○會不會累、會不會酸，甲○○○以搖頭回
      應並說不會。⒉（播放程式播放時間31:40）甲○○○在丁○○
      、復健師指示下進行復健動作，以手拾起沙包向前投擲。
      五、（播放程式播放時間46:00-46:36）丁○○推著坐在輪
      椅上之甲○○○在公園中散步。」；另於111年6月28日言詞
      辯論期日勘驗被告所提出之甲○○○於105年11月14日拍攝日
      常影片之錄影光碟，勘驗內容如下：【勘驗內容：（播放
      時間：00:00-00:35）畫面可見有一長者躺於護理床上，
      有一女子（下稱甲女）出聲：「抱過來、抱過來、對」。
      接著該長者即將原置放於其身體腰部右側之塑膠地墊組（
      數片地墊疊成一落並以塑膠袋封住）用雙手緩慢拿起，拿
      給甲女，甲女再將地墊組放於長者左大腿處（部分架放於
      床邊護欄上）；甲女（出聲與另一人【下稱乙男】）交談
      ：「然後，你把它放進去、你就一直在錄就對了，你就照
      步驟做，接下來就是洗臉...」。甲女接著拿一長方型木
      板，一端架放於地墊組上，一端架放護理床另一側護欄（
      木板約在長者大腿位置上方），甲女出聲：「每天要洗臉
      」。甲女再拿取一拖盤(內放有毛巾、水杯、吸管及碗等
      物)在於木板上。（播放時間：00:36-02:01）甲女將摺好
      之毛巾拿向該長者，長者見狀就伸右手拿取毛巾；甲女對
      乙男說：「你就這樣子洗臉…。」，甲女對長者說：「自
      己洗臉。」，甲女並接著跟乙男說：「你沒有把(毛巾)攤
      開叫她怎麼洗?」，乙男出聲：「這東西，自己…身體才會
      有基本的功能，才會好。」，長者自行將毛巾攤開並擦拭
      眼部，甲女出聲：「擦全臉，全臉都要擦哦!」長者接著
      擦臉下部、嘴部；甲女出聲：「擦手、手也要擦哦、手揉
      一揉」，長者將毛巾放在雙手手指間擦拭；甲女教導乙男
      照顧要領；甲女出聲：「手擦一擦」，並以雙手搓揉示範
      「正面、反面都要擦」，長者接著以毛巾擦拭手部後，甲
      女將毛巾取走。（播放時間：02:02-04:24）甲女接著拿
      另一毛巾，圍放在長者胸前，拿取水杯給長者，長者接過
      杯子，甲女出聲：「漱口哦，漱三遍」，並將吸管置於另
      一水杯內，將吸管遞放在長者嘴邊，長者口含吸管，以吸
      管飲水，口有漱口動作，再將水吐至雙手拿取之水杯中，
      接著長者、甲女重覆前述漱口、吐水動作一次後，甲女將
      長者手中杯子取回放至拖盤中，甲女將水杯吸管拿到長者
      嘴邊，長者以吸管小口小口分次飲水；甲女接著端起碗並
      以反覆以湯匙舀起碗中糊狀物餵食長者。(播放時間：03:
      58)乙男出聲：「她可能知道我們在拍她」，甲女回應：
      「嗯，她知道啊，啊然後呢，你的感覺是怎樣」…乙男出
      聲：「...（模糊不清）」（播放時間：04:22）乙男出聲
      ：「好，那等一下餵藥時再拍」。（檔案結束）（播放時
      間：00:00-00:47）長者以衛生紙擦拭嘴部，甲女拿過衛
      生紙後幫忙擦拭長者嘴部，再拿起放有吸管之水杯，並對
      長者手比「二」並口說：「二次哦」，再將吸管放至長者
      嘴邊，長者自行以吸管飲水後，作漱口動作，再將水吞下
      ，甲女、長者再重覆前開給水、飲水、漱口動作。（播放
      時間：00:48-01:43）甲女再將拖盤內之藥丸放至長者嘴
      邊，長者張口，甲女將藥丸放入長者口中、再將放有吸管
      之水杯放至長者嘴邊，長者張口飲水、吞藥，甲女、長者
      二人接著重覆上開餵藥、給水、張口吞藥、以吸管飲水動
      作，至拖盤內塑膠湯匙內之數顆藥丸全數餵完後，甲女出
      聲：「要再喝哦!」，再將吸管放至長者嘴邊，長者接著
      喝水。（播放時間：01:44-04:00）乙男出聲：「那個、
      那個、什麼、類固醇給他吸一下!」，甲女幫忙長者擦拭
      嘴部後，接著拿取吸藥輔助器罩住長者口鼻，按壓藥瓶給
      藥，等待長者將霧狀藥劑吸入，待其吸入後又按壓藥瓶一
      次。（播放時間03:06）甲女移除吸藥輔助器，乙男出聲
      ：「喝水」。甲女說：「那個水是漱口出來的，不是喝進
      去的…」，甲女接著將吸管移至長者嘴邊，長者以吸管喝
      水。乙男：「只要牙齒不要沾就好。」（播放時間03:27
      ）甲女將拖盤拿走、再將長方型木板拿走，長者主動將地
      墊組移回腰部右側，再將地墊靠放於牆邊；乙男：「這次
      就很有力量耶!」，接著甲女取走長者胸前之毛巾。（播
      放時間：04:00-05:52）乙男出聲：「你沒有入鏡!」，甲
      女回以：「我幹麼入鏡?」甲女進入畫面，並頭靠近長者
      頭部，手比並出聲YA!然後對長者說：「我教你。」，再
      以手幫忙長者之右手比出YA的手勢，長者亦試圖模仿該手
      勢。（播放時間0432）乙男：「要不要教她做運動、舉手
      」，甲女即示範二手於身前平舉，雙掌相交疊，再放下之
      動作，長者接著模仿該動作；甲女再往身體兩側張開雙手
      ，雙手再向前收合，再重覆張開、收合，長者跟著模仿；
      甲女示範雙手高舉並以口語解說：「舉高、這隻手拉這隻
      手、舉起來、要運動啦、沒辦法啦」；見長者動作不順，
      即以手牽引帶動長者之手，長者接著即模仿甲女動作，後
      甲女放下手，並對長者說：「有摸到嗎、有摸到嗎」，再
      對乙男說：「這樣就好了。」】，固有勘驗筆錄在卷可明
      （見本院卷二第461-463頁，本院卷四第148-152頁）。然
      本院審酌甲○○○是於103年12月12日將775-1地號土地贈與
      被告，並於同年月25日辦理所有權移轉登記完畢，此時間
      與甲○○○於103年10月13日至若瑟醫院進行身心障礙鑑定之
      時間較為接近，若瑟醫院此次對甲○○○所為之鑑定結果，
      自較符合甲○○○將775-1地號土地移轉登記予被告時之精神
      狀態。而當時甲○○○既經若瑟醫院診斷其患有「腦血栓症
      合併腦梗塞、動脈硬化性癡呆症」等，被認定其當時應無
      為贈與意思表示之能力，自無從僅憑甲○○○於103年間接受
      大愛電視台及雲林縣家扶中心專訪時甲○○○尚能與社工交
      談；或追加原告丁○○在家指導甲○○○做復健，並帶甲○○○到
      若瑟醫院進行復健時，甲○○○皆能依照追加原告丁○○與復
      健師的指令做動作；或追加原告子○○於105年11月14日拍
      攝甲○○○之日常生活影片，甲○○○亦能依追加原告子○○及郭
      秋珠的指令作動作等等，即認甲○○○於103年12月12日將77
      5-1地號土地贈與被告及於103年12月25日辦理所有權移轉
      登記時，應有具備理解、辨識之能力。況甲○○○於大愛電
      視台播出之「青春進行曲」節目中雖能與社工員交談互動
      ，能聽得懂追加原告丁○○及復健師的指令，配合做復健，
      及於105年間尚能自行吞嚥飯菜及顆粒的藥物，聽得懂郭
      秋珠的指令，並自行用毛巾擦拭眼睛及臉部等動作，均僅
      為日常生活中之行為，應屬前述之表示行為，尚難據以推
      論甲○○○有理解贈與及土地移轉登記之法律行為之效果意
      思能力。是以，上開錄影光碟均無法據為有利於被告之認
      定。
　  ⒋被告雖又稱追加原告子○○於102年間曾為甲○○○向雲林縣政
      府申請長期照顧服務，經雲林縣政府派員為甲○○○進行失
      能評估，之後函覆稱「個案歷經二次中風雖雙手可上舉但
      肌力不佳，雙下肢肌力與活動度不佳，平日活動侷限在床
      上無法自行翻身，現薦骨處有一壓瘡」，並無任何關於甲○○○患有失智之記載，且核定服務的項目亦未勾選「失智
      病老人日間照顧」之項目等語。惟查，雲林縣政府委派為
      甲○○○進行失能評估之人員並非具有精神醫學專業知識之
      專科醫師，其所記載甲○○○之上開狀況，僅能用以判斷甲○○○是否符合長期照顧服務之規定，並無法因此反推甲○○○
      當時並無失智情形，而認若瑟醫院之前述鑑定為不可採。
　  ⒌被告雖再辯稱由原證20即若瑟醫院護理紀錄單可知，在102
      年10月1日至同年10月3日期間，護理師廖季柔、王慈徽等
      2人斯時均憑對甲○○○當時之狀態而記錄其具有意識能力得
      為語言治療-複雜、聽能瞭解訓練、口語訓練，且向護理
      師求助並表達自己有寒冷的感覺。且由上開護理紀錄單可
      知，在102年10月3日至同年10月9日期間，護理師王慈徽
      、黃怡真、梁書敏、林玉茹、蔡旻如、蔡秀霞、賴資賢等
      人，均憑對甲○○○之狀態而紀錄，當時甲○○○表達「自己有
      寒冷的感覺，及意識清楚、可以說話、精神可」，然若瑟
      醫院卻函覆鈞院甲○○○於102年9月30日至102年10月9日期
      間，呈現失語症，失去語言表達能力，長期臥床，並遽認
      當時應無贈與意思表示之能力云云，顯然與事實不符。另
      蔡孟宏醫師於104年8月20日填寫之住院紀錄，當時甲○○○
      的意識能力是記載清楚，由此可證縱使甲○○○在104年間或
      有失語症之情形（假設語，被告否認），在104年度之意
      識能力亦為清楚，由此推知甲○○○在103年間病情較104年
      間為佳，當時之意識能力自應更為清楚，可見甲○○○於103
      年間將775-1地號土地贈與被告時自具有意識能力等語。
      惟查，甲○○○於103年12月12日將775-1地號土地贈與被告
      及於同年月25日辦理所有權移轉登記之時間與甲○○○於103
      年10月13日至若瑟醫院進行身心障礙鑑定之時間較為接近
      ，故若瑟醫院於103年10月13日對甲○○○所為之鑑定結果，
      自較符合甲○○○將775-1地號土地移轉登記予被告時之精神
      狀態，已如前述。是以，被告憑據甲○○○於102年10月間及
      104年8月間在若瑟醫院之住院紀錄，用以推論甲○○○於103
      年12月間應有為贈與之意思能力，已非可採。況被告所提
      出甲○○○於104年8月20日在若瑟醫院護理之家的住院紀錄
      記載甲○○○之「意識清楚」，該紀錄是記載「Conesciousn
      ess：（GCS：E4M6V1）Clear」，其中GCS是Glasgow Coma
       Scale的簡寫，意思是格拉斯哥昏迷量表，是各醫院之醫
      師及醫療人員和救護車之救護技術員用來統一描述病人清
      醒程度的標準，是由睜眼、語言和動作為綜合評估病人之
      清醒程度（見本院卷四第613頁）。準此，上開住院紀錄
      記載甲○○○於若瑟醫院護理之家住院時之意識清楚，僅能
      說明甲○○○當時的清醒程度為意識清楚，尚難據以證明甲○○○於103年12月間確具備將775-1地號土地贈與被告之意思
      能力。因此，上開書證亦無從據為有利於被告之認定。
　  ⒍證人乙○○於110年12月16日行言詞辯論時雖到庭證稱：775-
      1地號土地辦理贈與的過戶手續是我辦理的，是證人寅○○
      打電話跟我講說她姐姐家裡有要辦過戶的事情，想叫我幫
      她處理一下，她就帶我到李家去了解情形，103年11月26
      日在證人寅○○及證人己○○的見證下，填了一份委任同意書
      ，那是要委託追加原告子○○去申請一份印鑑證明，我有問
      甲○○○本人她名下所有的775-1地號土地全部要贈與給被告
      嗎，如果有同意的話，就請她點個頭，她當下有點頭並說
      好。再經過幾天，追加原告丁○○拿出土地所有權狀正本、
      印鑑證明一份、身分證影本一份及印鑑章交給我幫他處理
      ，103年12月1日開始進行辦理過戶手續，一直到103年12
      月24日正式送地政事務所收件，直到辦理結案等語（見本
      院卷二第46頁），然經原告訴訟代理人詢問證人乙○○甲○○○有講話嗎？證人乙○○回答：「她沒有講話，她好像不方
      便講話」，原告訴訟代理人再問：「妳有無跟她解釋是什
      麼地方的土地，在哪裡，準備要過戶給誰，有跟她詳細說
      明嗎？」，證人乙○○回答：「有跟她講要贈與過戶給壬○○
      ，她說好」，原告訴訟代理人又問：「妳是怎麼跟她說贈
      與？」，證人乙○○答稱：「贈與，因為沒有金錢的買賣就
      是贈與」（見本院卷二第48頁）。由上開證述可知，證人
      乙○○就其問甲○○○是否要將775-1地號土地贈與被告時，有
      時稱甲○○○有點頭並說好，有時稱甲○○○沒有講話，她好像
      不方便講話，所述情節已有不一。何況證人乙○○與甲○○○
      只有短暫之接觸，實無從自甲○○○點頭或說好之舉止，逕
      以判斷甲○○○當時是否理解贈與之意思為何，而為有利於
      被告之認定。
　  ⒎綜上所述，甲○○○於103年10月13日即被診斷患有腦血栓症
      合併腦梗塞、動脈硬化性癡呆症等，應已無法理解、辨識
      就775-1地號土地為贈與契約之債權行為及移轉所有權之
      物權行為之內容，已欠缺意識能力，斯時甲○○○雖尚未經
      監護或輔助宣告，然依民法第75條後段規定，其意思表示
      係在無意識中所為者，應屬無效。從而，甲○○○於103年12
      月12日就775-1地號土地所為之贈與契約及於103年12月25
      日所為之所有權移轉登記，均屬無效。
　  ⒏按繼承，因被繼承人死亡而開始；繼承人自繼承開始時，
      除本法另有規定外，承受被繼承人財產上之一切權利、義
      務；繼承人有數人時，在分割遺產前，各繼承人對於遺產
      全部為公同共有，民法第1147條、第1148條第1項前段、
      第1151條分別有明文規定。次按無法律上之原因而受利益
      ，致他人受損害者，應返還其利益。雖有法律上原因，而
      其後已不存在者，亦同，民法第179條亦有明文。承前所
      述，甲○○○將775-1地號土地贈與給被告之贈與契約既不成
      立，則被告受領該土地並為所有權移轉登記，即無法律上
      之原因。又甲○○○於108年2月6日死亡，追加原告丁○○為甲○○○之配偶，原告及追加原告癸○○、子○○、辛○○、庚○○為
      甲○○○之子女，其等為甲○○○之繼承人，此為兩造所不爭執
      。是原告及追加原告依繼承及不當得利之法律關係，請求
      被告將775-1地號土地之所有權移轉登記予以塗銷，回復
      登記為甲○○○所有，即屬有理。
　  ⒐又775-1地號土地部分本院既已對於原告先位之訴為全部勝
      訴之判決，即無庸再審理備位之訴部分，亦無庸就備位之
      訴為准駁之諭知，併此說明。　
五、從而，原告依據繼承及不當得利之法律關係，請求被告應將
    775地號土地所有權移轉登記予甲○○○全體繼承人即原告與追
    加原告公同共有；被告應將775-1地號土地，於103年12月25
    日以贈與為登記原因所為之所有權移轉登記予以塗銷，回復
    登記為被繼承人甲○○○所有，均為有理由，均應予准許。
六、本件為判決之基礎已臻明確，兩造其餘之攻擊、防禦方法或
    證據及原告聲請傳訊證人即「青春進行曲00000000電器醫生
    」節目之導演兼攝影剪輯、製作人梁祥龍、梁明晄到院作證
    ，經本院斟酌後，認為均不足以影響本判決之結果，而無再
    為調查之必要，亦無逐一詳予論駁之必要，併此說明。
七、訴訟費用負擔之依據：民事訴訟法第78條。
中　　華　　民　　國　　111 　年　　8 　　月　　23　　日
                  民事第二庭    法  官  蔡碧蓉

以上正本係照原本作成。
如對本判決上訴，須於判決送達後20日內向本院提出上訴狀（須
附繕本）。如委任律師提起上訴者，應一併繳納上訴審裁判費。
中　　華　　民　　國　　111 　年　　8 　　月　　23　　日
                                書記官　鄭蕉杏